【裁判字號】    95,簡上,121
【裁判日期】    951215
【裁判案由】    給付票款
【裁判全文】
臺灣臺中地方法院民事判決  95年度簡上字第121號
上訴人即被上訴人
            乙○○
上訴人即被上訴人
            環潔企業股份有限公司
法定代理人  甲○○
訴訟代理人  蔡得謙  律師
            何立斌  律師
上當事人間請求給付票款事件，上訴人對於中華民國95年3月8日
本院臺中簡易庭94年中簡字第732號第一審判決提起上訴，本院
於95年12月1日言詞辯論終結，判決如下：
    主      文
原判決關於命環潔企業股份有限公司給付超過新台幣肆佰貳拾伍
萬伍仟陸佰陸拾肆元之本息部分，及該部分假執行之宣告，並除
確定部分外訴訟費用之裁判均廢棄。
上廢棄部分，乙○○於第一審之訴及其假執行之聲請均駁回。
環潔企業股份有限公司其餘上訴駁回。
乙○○之上訴駁回。
第一審訴訟費用（除確定部分外）由環潔企業股份有限公司負擔
百分之八十，餘由乙○○負擔。第二審訴訟費用關於乙○○上訴
部分由乙○○負擔；關於環潔企業股份有限公司上訴部分，由環
潔企業股份有限公司負擔百分之八十八，餘由乙○○負擔。
    事實及理由
壹、兩造之聲明：
  一、上訴人即被上訴人乙○○（下稱乙○○）部分：(一)原判決
      關於駁回後開第二項之訴，及該部分假執行之聲請，並該
      部分訴訟費用之裁判均廢棄。(二)上廢棄部分，對造上訴人
      即被上訴人環潔企業股份有限公司（下稱環潔公司）應再
      給付乙○○新台幣（下同）560,000元，並自民國（下同
      ）93年11月16日起至清償日止，按年息6%計算之利息。(三)
      環潔公司之上訴駁回。(四)第一審廢棄部分及第二審訴訟費
      用由環潔公司負擔。(五)請准乙○○提供現金或等值之銀行
      可轉讓定期存款單為擔保宣告假執行。
  二、環潔公司部分：(一)原判決不利於環潔公司部分廢棄。(二)上
      廢棄部分乙○○第一審之訴及其假執行之聲請駁回。(三)乙○○之上訴駁回。(四)第一、二審訴訟費用由乙○○負擔。
貳、乙○○起訴主張：其持有環潔公司所簽發，如原判決附表所
    示之支票9紙，面額計5,762,500元，經屆期提示，竟遭退票
    ，屢經催討，均未獲置理。該9張支票係環潔公司之法定代
    理人甲○○授權訴外人丙○○簽發，丙○○再授權謝惠齡填
    寫原判決附表編號2、5、6、7等4張支票之面額及發票日，
    委請其幫忙調借現金，爰依票款請求權，請求環潔公司給付
    票款及其法定利息等語。
參、環潔公司則以：系爭9張支票原係空白，連同該公司之支票
    印鑑遭人盜取，該公司已於93年4月13日向付款人辦理掛失
    止付。各該支票之發票日、面額分別係由丙○○（原判決附
    表編號1、3、4、8、9之5張支票部分）、及乙○○之妻謝惠
    齡（原判決附表編號2、5、6、7之4張支票部分）所填寫，
    均非該公司法定代理人之字跡，乙○○於取得系爭9張支票
    之時，明知該9張支票係欠缺法定應記載事項之票據，自不
    得享有票據權利，且兩造間並無金錢往來及其他原因關係；
    縱認丙○○向乙○○調借現款，為擔保借款而交付系爭9張
    支票給乙○○，如借款債務未屆清償期，乙○○即不得行使
    票據之權利；原判決附表編號2、3、4所示之3張支票分別由
    訴外人侯源連、侯淳之、蕭雪葉提示退票後，經乙○○代償
    並取回該3紙支票，則乙○○不得依票據關係就該3張支票對
    環潔公司主張票據權利等語，資為抗辯。
    （乙○○起訴請求環潔公司給付5,762,500元及其利息，原
    審判決環潔公司應給付乙○○4,815,664元之本息，而駁回
    其餘之請求；環潔公司就敗訴部分全部上訴，乙○○就其敗
    訴部分，於560,000元之本息範圍內上訴，其餘未經乙○○
    聲明不服部分，業已確定）。
肆、經查：
  一、按當事人不得提出新攻擊或防禦方法。但有下列情形之一
      者，不在此限：……三、對於在第一審已提出之攻擊或防
      禦方法為補充者。民事訴訟法第447條第1項第3款定有明
      文。本件乙○○於原審主張丙○○於93年2月18、19日，
      以原判決附表編號4、5、6等3張支票作為擔保，向其調借
      現金，惟未於原審提出匯款單據，而受敗訴之判決，乙○○於第二審提出借據2張為證（上訴卷第5頁、第6頁），
      核屬對於在第一審已提出之攻擊或防禦方法（丙○○借款
      之事實）為補充，依首揭規定，應予准許。
  二、以下之事實為兩造所不爭，本院採為判決之基礎：
    (一)環潔公司之法定代理人甲○○為協助丙○○所經營之「豐
      鎰環保工程有限公司」（下稱豐鎰公司）、「財瑪環保工
      程企業有限公司」（下稱財瑪公司）財務週轉，於91年1
      月12日以環潔公司之名義為借款人，甲○○、丙○○、謝
      惠齡為連帶保證人，向日盛銀行虎尾分行申請貸款2,000,
      000元供丙○○使用，並由環潔公司向日盛銀行領用CC000
      0000號至CC0000000號等50張支票（內含系爭9張支票）；
      其中CC0000000號至CC0000000號等36張，由環潔公司填發
      每張面額64,534元交日盛銀行按月支付貸款之本息，並約
      定由丙○○按月將支票面額之現金存入帳戶以供兌領。
    (二)甲○○於93年4月13日向日盛銀行虎尾分行掛失原判決附
      表所示之9張支票。
    (三)環潔公司之法定代理人原為甲○○，於93年4月9日變更為
      高麗蕙，其後於94年3月16日又變更為甲○○。甲○○並
      自92年9月24日起擔任豐鎰公司之法定代理人，嗣該公司
      之法定代理人於93年3月8日變更為丙○○。
    (四)原判決附表編號1、3、4、8、9所示5紙支票之發票日及票
      面金額係丙○○所填寫，編號2、5、6、7所示4紙支票之
      發票日及票面金額係謝惠齡所填寫。原判決附表所示之9
      張支票，其環潔公司、甲○○章之印文均為真正。
    (五)原判決附表編號1、5、6、7、8所示之支票，由乙○○於
      93年5月5日提示退票。原判決附表編號9所示之支票，由
      乙○○於93年5月20日提示退票。
    (六)原判決附表編號2、3、4所示之支票，分別由乙○○轉向
      訴外人謝惠鶯、蕭雪葉調現，分別經侯源連（謝惠鶯之夫
      ）、侯淳之（謝惠鶯之子）、蕭雪葉於93年4月13日、93
      年4月15日，及93年4月15日提示退票後，由乙○○代償取
      回支票。
    (七)乙○○所提出之借據（上訴卷第5頁、第6頁）均為丙○○
      所寫。
  三、原判決附表所示之支票9張，均係由丙○○持交乙○○（
      及其妻謝惠齡），此為兩造所無爭執之事實，乙○○主張
      上開支票係環潔公司當時之法定代理人甲○○授權丙○○
      所簽發，而環潔公司則主張上開支票係連同印鑑章遺失之
      空白支票；則本件首應說明者，為甲○○是否授權丙○○
      所簽發原判決附表所示之9張支票？
    (一)按環潔公司主張該9張支票為遺失之支票，係以上開支票
      業於93年4月13日經甲○○向付款人日盛銀行虎尾分行掛
      失止付為由，而甲○○向付款人掛失支票一節，固為兩造
      所不爭（見前述肆、二之(二)所載），但發票人掛失票據之
      原因甚多，未妥善保管導致忘記放置之處所一時無法尋獲
      、無意間遺失、被人惡意竊取、搶奪，甚至發票人故意以
      掛失之方式拒絕付款等，均屬可能之原因，單純掛失票據
      一事，並不足以證明系爭9張支票確係遺失。
    (二)甲○○於被訴誣告一案（本院94年度訴字第19號）審理中
      ，另舉證人陳錦成為證，證人陳錦成證稱：於92年底透過
      甲○○之介紹而認識丙○○，93年3月10日曾與甲○○一
      同到豐鎰公司找譚女，並於當天匯款160,000元到豐鎰公
      司之帳戶借給譚女，匯款之後其與甲○○、丙○○三人一
      起在提款機對面之崗山羊肉一起用餐，用餐時曾聽到甲○○問譚女：「我上次借你車，車上有環潔公司貸款之後的
      空白支票妳有無看到？」，而譚女稱「沒有」等語（訴字
      第19號卷94年5月11日審判筆錄）；惟甲○○一再陳稱在
      93 年3月15日才發現支票不見了（10506號偵查卷第7頁、
      第132頁），發現之時間尚在93年3月10日三人聚餐之後，
      甲○○自無可能在發現支票遺失之前，即向丙○○詢問是
      否看到支票之事，證人陳錦成之前開之證言，即屬違反事
      理，難認可採。
    (三)按當事人主張有利於己之事實，就其事實有舉證之責任，
      又以蓋章代票據上之簽名，其蓋章通常出於本人之意思，
      蓋私人之印章，由自己使用為常態，被人盜用為變態，故
      主張印章被盜用之當事人，自應就此變態事實負舉證之責
      。環潔公司雖主張含原判決附表所示之9張支票在內之票
      號CC0000000號至CC0000000號等14張空白支票，連同公司
      之支票印鑑章疑同被丙○○竊取並盜蓋於支票之上，然兩
      造對於該9紙支票所蓋用發票人章為真正既無爭執（見肆
      、二之(四)所載），則對於環潔公司就其所主張被盜用印章
      之事實，自應負證明責任。惟環潔公司之印章係由其法定
      代理人甲○○保管，甲○○於93年5月1日警詢時已明確陳
      稱：環潔公司及其法定代理人章並未遺失等語（10506號
      偵查卷第7頁），93年4月12日甲○○向日盛銀行辦理票據
      掛失時，並使用環潔公司真正之大、小章，是甲○○掛失
      時，環潔公司之大小章尚在陳某持有之中，係屬不爭之論
      。另丙○○所涉犯偽造有價證券罪嫌部分，亦經檢察官處
      分不起訴確定，有臺灣臺中地方法院檢察署93年度偵字第
      10506、13283號不起訴處分書，及台灣高等法院台中分院
      檢察署93年度上職議字第4260號處分書附卷可按，環潔公
      司就其印章遭盜用一節，復無法舉證以實其說，自非可採
      。
    (四)原判決附表所示之9張支票，係由甲○○蓋妥公司大、小
      章，於93年2月6日前之一個星期六交與丙○○，授權譚女
      使用，此已據丙○○於被訴偽造有價證券案件（臺灣臺中
      地方法院檢察署93年度偵字第10506號）中供稱：「沒有
      （指沒有偷甲○○印章及空白支票），發票人章及空白支
      票原本在陳某手上，之後他將已發票人印章蓋好後，在今
      年2月6日前的一個星期六他到豐鎰公司來，將環潔公司大
      小章，及蓋好章的空白支票、台新、日盛銀行之存摺一起
      交給付……」（10506號偵查卷第200頁）、「……嗣甲○○將用餘之14紙已完成發票人簽章之空白支票、存簿及環
      潔公司之公司負責人章一併交予被告丙○○以備不時之需
      ……」等語（10506號偵查卷第248頁）。環潔公司雖否認
      曾授權丙○○簽發支票，惟丙○○於被訴偽造有價證券一
      案中，堅決否認竊取環潔公司章及空白支票，並稱與甲○○牽涉感情、金錢糾紛，因財務處理不當，導致感情破裂
      ，而引發訟爭（10506號偵查卷第176頁）；而環潔公司所
      以向日盛銀行領用支票之原因，乃甲○○為幫忙解決丙○○所經營之豐鎰、財瑪兩家公司財務周轉，而由甲○○同
      意以環潔公司之名義為借款人，並以甲○○個人之名義擔
      任連帶保證人，於93年1月9日向日盛銀行貸款2,000,000
      元，以供丙○○清償欠款之用，貸款之時，並應日盛銀行
      之要求向該行領用支票，開立每張面額64,534元之支票共
      36 張交付該行，作為分期償還借款本息之用，甲○○並
      與丙○○約定，譚女應按月將支票面額之現金存入帳戶以
      供兌領等情，此亦為兩造所不爭（見肆、二之(一)所載），
      足見甲○○於向日盛銀行辦理貸款之初，本即同意提供自
      身及環潔公司之信用供丙○○使用，丙○○所證甲○○將
      預先蓋妥公司大、小章空白支票交與丙○○備用，亦同屬
      利用環潔公司票據信用之行為，甲○○將環潔公司之支票
      授權丙○○使用，於情於理，並無違背；再參酌證人即持
      有CC 0000000號支票（環潔公司主張亦屬遺失之空白支票
      ，惟未掛失）之徐文生於刑事案件偵查及審理中證稱：「
      ……我只知道陳某（指甲○○）將環潔公司在日盛銀行的
      支票及印章全部交給丙○○，他們在談事情我都在旁邊」
      （10506號偵查卷第259頁）、「……我知道他（指甲○○
      ）在台中以他的手機打給我，他說他的票據被證人丙○○
      亂開，金額也不知道是多少，所以他要去掛失，我有告知
      他的票不是被竊取的，不能去報遺失，那是有刑責的，但
      是他說如果他沒有去報遺失的話，這樣下去他會破產」（
      訴字第19卷94年4月6日審判筆錄），應以丙○○所證，甲○○在原判決附表所示之9張支票蓋妥公司大、小章，於
      93年2月6日前之一個星期六交與譚女，授權其使用一節，
      係屬真實可信。環潔公司空言否認證人徐文生之證言，難
      認可採。
    (五)至於乙○○主張甲○○曾於93年2月6日開車載丙○○至彰
      化縣田中鎮○○路○段222及224號乙○○之家中，將票號
      CC0000000號至CC0000000號等3紙支票交由丙○○分別填
      寫上面額1,550,000元、510,000元、310,000元及發票日
      後，再交付乙○○收執一節，為環潔公司所否認；查丙○○於刑事案件偵查中供稱：「沒有（沒有偷甲○○發票人
      印章及空白支票），發票人章及空白支票原本在陳某手上
      ，之後他將發票人章蓋好後在今年2月6日前的一個星期六
      ，他至豐鎰公司來將環潔公司大小章，及蓋好的空白支票
      ，台新、日盛銀行的存摺一起交給我。……」、「票號我
      不記得了，記得是帶1,550,000元的支票，另外又開了
      510,000元及310,000的支票。當場陳先生說1,500,000的
      現金不夠用，就當場問鄭某有無多餘的現金，就又追加借
      款800,000元，三張支票都是當場簽發金額，發票人章就
      本來就蓋好了」等語（10506號偵查卷第200頁），並無當
      場在乙○○家中交付空白支票之情事；且本件原判決附表
      所示之9張支票陸續退票之後，乙○○於93年4月30日接受
      臺北市警察局信義分局員警詢問時，曾明白對甲○○提出
      詐欺及誣告之告訴（10506號偵查卷第12頁），如甲○○
      確於93年2月6日在乙○○家中當場交付空白支票，則此一
      事實即足以清楚說明甲○○如何以虛構事實進行誣告，衡
      情論理，乙○○在當次警詢時應不致不予明確指出，反觀
      乙○○於當次警詢時供稱：「……這些支票（指原判決附
      表所示之9張支票）我是在93年2月5日起就陸續收到丙○○給付之支票，而且收到支票後，我也依丙○○所需之調
      款金額轉匯出去，所以這些支票不可能是空白支票遺失的
      」云云（10506號偵查卷第11頁背面），竟未指出甲○○
      當場交付支票供丙○○填發支票之事實，已屬違反常情。
      況且甲○○如確於93年2月6日當場交付空白支票而為乙○○所親自見聞，則甲○○交付空白支票給丙○○之事實，
      並無須輾轉由丙○○告知，反觀乙○○於偵查中供稱：「
      ……從後到尾都是丙○○開口借錢。這些支票就是甲○○
      以環潔公司名義向日盛信用貸款2,000,000元，（按：本
      「，」應係贅載）用剩的支票（原筆錄漏載「，」），譚
      某說是甲○○交給他的」云云，直至當次偵查筆錄之後段
      才供稱：「……且337（指原判決附表編號1）至339號的
      三張支票是當場甲○○拿空白支票給譚某，印鑑章已蓋好
      ，再由譚某填寫金額後交給我……」云云（10506號卷第
      137 頁），亦屬違反情理，是乙○○主張甲○○於93年2
      月6日將票號CC0000000號至CC0000000號等3紙支票交由丙○○填寫面額及發票日一節，應非可採。再者，乙○○於
      刑事案件偵查中，自始即稱甲○○僅參與二次調借現款之
      行為，其情形為：於93年2月6日陪同丙○○至彰化縣田
      中鎮乙○○之住處借錢並交付CC0000000號（原判決附表
      編號1）至CC0000000號等3張支票。93年2月8日丙○○
      持CC00 00000號（原判決附表編號8）支票調現時，因乙○○無現金，故於93年2月9日打電話給甲○○及丙○○，
      請譚、陳二人另外調現，但甲○○於當天下午以電話請謝
      惠齡務必幫忙調現（4478號偵查卷第8頁乙○○之書狀）
      ，惟丙○○於偵查中竟稱：「有的（有以348號即原判決
      附表編號2所示之支票向乙○○借款），印象中是2月十幾
      日，是甲○○授權要我跟鄭某借錢，是陳某開他的車載我
      去，他也有陪同進入鄭某家。洽談時三人都在場，約定借
      200,000 元，多餘的是利息，陳先生指定要將200,000元
      匯至陳某經營環潔公司帳戶內。支票（是）金額是由我在
      陳某的面前簽發的，印章的部分是由陳某交支票給我是就
      蓋好了」云云（10506號卷第199頁），非僅與乙○○所稱
      當次借款甲○○並未親自出面一節不符，且原判決附表編
      號2所示支票之發票日、面額之字跡並出於丙○○之手筆
      ，而係乙○○之妻謝惠齡所填，此亦為兩造所不爭（見肆
      、二之(四)所載），丙○○所供原判決附表編號2所示支票
      之發票日、面額係其所寫亦與事實不符。再丙○○供稱：
      「我記得這二張支票（指原判決附表編號2、3所示之兩張
      支票）是二月中旬簽發的，我不知道有申報遺失，也不是
      我叫他去申報遺失，這是陳某陪著我去借款時所簽發的」
      等語（10506號偵查卷第201頁），亦與乙○○所述甲○○
      僅於93 年2月6日、2月9日參與原判決附表編號1、8之兩
      張支票之借款行為不符。是乙○○、丙○○上開陳述，應
      係時間久遠而記憶失真，或因憚於負刑事責任而供述不盡
      正確所致，所為之供述，難與事實相符，無法盡信，惟此
      尚不足以否定甲○○曾於93年2月6日前一個星期六，將蓋
      妥環潔公司大小章之空白支票授權丙○○使用之事實。至
      於環潔公司另主張93年2月6日屬農曆春節期間，甲○○正
      與證人侯建伍拜訪客戶，根本不可能分身開車載同丙○○
      前往原告住處調現云云，亦不足以否定甲○○曾於93年2
      月6日前一個星期六，將蓋妥環潔公司大小章之空白支票
      授權丙○○使用之事實。
  四、按所謂空白授權票據，係指票據行為人，以留由他人或執
      票人日後補充填載之意思，於簽名票據時，特意不記載票
      據必要記載事項之全部或一部，所發行之未完成票據，與
      已完成但因欠缺票據必要記載事項致自始確定歸於無效之
      所謂不完全票據，二者概念並不相同，故附補充權之未完
      成票據，將來得因票據所欠缺要件之補充完成，轉化為完
      全票據，使空白票據行為人須負擔完全之票據債務，至於
      票據受領人，則因票據要件欠缺之補充而取得行使票據債
      權之權利，空白授權票據是否為有效之票據，理論上尚有
      爭執。然票據行為係財產上之法律行為，亦得由他人代理
      之，代理人之為票據行為，原則上須載明為本人代理之旨
      ，而簽名於票據行為上（票據法第9條參照），惟最高法
      院53年台上字第2716號判例稱：「代理人為本人發行票據
      ，未載明為本人代理之旨而簽名於票據者，應自負票據上
      之責任，固為票據法第六條（舊）所明定，惟代理人亦有
      不表明自己之名，僅表明本人之名而為行為，即代理人任
      意記明本人之姓名蓋其印章，而成為本人名義之票據行為
      者，所在多有，此種行為祇須有代理權，即不能不認為代
      理之有效形式」，亦承認票據行為之代行。本件環潔公司
      之甲○○於93年2月6日前一個星期六，將蓋妥環潔公司大
      小章之空白支票授權丙○○使用，核其情形，當係以委由
      丙○○利用環潔公司票據信用對外舉債之目的，而授與丙○○為票據行為之代理權，並非授與丙○○空白授權票據
      之補充權（否則丙○○得自行行使補充權而填寫票據金額
      及發票日，而持支票對環潔公司行使票據權利，但如此顯
      非甲○○將支票交與丙○○之本意）。甲○○為環潔公司
      之法定代理人，而有代表環潔公司為法律行為之權，其既
      將票據行為之代理權授與丙○○，則丙○○於原判決附表
      編號1、3、4、8、9所示之5紙支票填上發票日及票面金額
      （見前述肆、二之(四)所載），自與環潔公司親自完成票據
      行為無異，環潔公司尚不得再主張該5張票據交付予乙○○之時，尚未填載發票日及面額，係屬無效之票據，且乙○○亦無何明知票據為無效之惡意。至於原判決附表編號
      2、5、6、7所示之4紙支票，其發票日及票面金額係丙○○授權謝惠齡所填寫，此亦為兩造所不爭（肆、二之(四)所
      載），據證人謝惠齡證稱：「是，共四張，借款明細表編
      號7、8、9、10等4張支票（即原判決附表編號2、5、6 、
      7等4張），是我所寫的。當時由於我還未打電話向我的親
      友調錢，所以丙○○先將該4張票交給我，要我幫她調錢
      ，並告訴我她每張支票所要調的錢金額是多少，由於不知
      道金主所要收取的利息為多少，所以票據金額空白，等到
      確定利息的數額之後，丙○○要我逕行將該4張支票上面
      額填載面額（包括借款的本金及利息），丙○○將該四張
      支票交給我時，我都有詢問過她是否經過票主的同意，她
      稱確有經過甲○○的同意」等語（原審卷第212頁），並
      非由丙○○決定票面金額及發票日請謝惠齡代填（使者）
      ，而係由謝惠齡視情形自行決定支票之發票日及面額，核
      屬丙○○將票據行為之代理權轉授權與謝惠齡，由謝惠齡
      自行決定票據行為之效果意思；按「受任人應自己處理委
      任事務。但經委任人之同意或另有習慣或有不得已之事由
      者，得使第三人代為處理」，民法第537條定有明文，本
      件甲○○授權丙○○填寫支票之發票日及面額，當係基於
      陳、譚兩人間之特殊信任關係，而此特殊信任關係，並非
      兩人以外之第三人所得代替，依其情形，甲○○自無授權
      丙○○得轉授權第三人代為簽發支票之意，從而即使丙○○將原判決附表編號2、5、6、7等4張支票轉授權謝惠齡
      代為完成票據行為，亦不足以使謝惠齡取得代理環潔公司
      為票據行為之權利，乙○○於取得原判決附表編號2、5、
      6、7等4張支票時，對於該4張支票尚未完成票據行為既屬
      明知，且該4張支票不因謝惠齡之無權代理行為而為有效
      之票據，則環潔公司主張該4張支票依法無效，尚屬可採
      。
  五、乙○○主張：「丙○○於93年2月4日打電話向伊請託於翌
      日即93年2月5日幫其調現150萬元，伊即於該日依丙○○
      指示分別匯款至豐鎰及財瑪公司等帳戶內；嗣於93年2月6
      日，甲○○以福斯休旅車載丙○○至田中鎮○○路伊家中
      ，而交付CC0000000號（即原判決附表編號1之支票）至CC
      0000000號之支票3紙。其後於93年2月8日，丙○○又拿票
      號CC0000000號，面額190萬元之支票1紙（原判決附表編
      號8）委請伊幫忙調現，伊因沒有那麼多現金，而於93年2
      月9日請伊太太以0000000號電話打甲○○0000000000號之
      行動電話予以婉拒，但甲○○於該日下午約1時許，即打
      電話請伊太太務必幫忙調現，並保證支票到期一定負責兌
      現，嗣籌得現金後，即依指示分別匯出款項。其後丙○○
      又先後於93年2月17日、18日，及19日分別持票號CC00000
      00號（原判決編號附表編號3）、CC0000000號（原判決附
      表編號4）、CC0000000號（原判決附表編號5），及CC000
      0000號（原判決編號6）之支票委請伊調現，伊均籌得款
      項分別依其指示匯出；於93年2月20日早上，丙○○復另
      持票號CC0 000000號（原判決附表編號2）及CC0000000號
      2張（原判決附表編號7）已蓋妥發票人印章之空白支票，
      要求伊再幫忙調現560,000元，俟調得後計算借款之本金
      及利息之總額，授權其逕行填載面額及日期於各該支票上
      。其後於93年3月8日，丙○○向伊陳稱因甲○○一時無法
      籌足上開票號CC0000000號（原判決附表編號1）、CC0000
      000號及CC0000000號等3紙支票票款合計237萬元，要求伊
      暫緩提示該3張支票，而因其中CC0000000號及CC0000000
      號之支票已提示，無法抽回，丙○○乃補交付票號CC0000
      000號，面額100萬元之支票，並由伊提供土地設定抵押權
      予訴外人蕭雪葉，由蕭雪葉於93年3月10匯款82萬元款項
      至被告公司帳戶，以使票號CC0000000號及CC0000000號等
      2紙支票得以如期兌現等情（4478號偵查卷第8頁），核與
      丙○○所稱：「記得是在（93年）2月4日，我先打電話跟
      鄭某（指乙○○）連繫，當天調借現金係要軋環潔公司1,
      550,000的票，我找陳某（甲○○）開福斯的休旅車至鄭
      某家，當天是帶著環潔公司的支票去開面額1,550,000元
      的，向鄭某調借1,500,000的現金。」、「票號我不記得
      了，記得是帶1,550,000元的支票，另外又開了510,000元
      及310,000元的支票。……，當天又追加借款800,000元，
      ……」（10506號偵200頁、201頁）、「……印象中是2月
      十幾日，是甲○○授權要我跟鄭某借，……約定借200,00
      0 元，多餘的是利息，…………」（10506號偵查卷第199
      頁）、「印象中好像是（2月）17、18、19日連續3天向鄭
      某借錢，印象中是3張支票各為210,000多、150,00 0多，
      另一張我忘了，是不同天去借錢的」等語（10506號偵查
      卷第199頁）等語大致相符；而乙○○代為調現貸借予丙○○之款項，有部分係匯入當時由甲○○擔任負責人之環
      潔公司及豐鎰公司帳戶之內，由該2家公司週轉使用等情
      ，亦有環潔公司帳戶之交易明細查詢、各該電匯通知單、
      存款明細、存款憑條、匯款申請書及豐鎰公司之支票存款
      對帳單附卷可查（見該10506號偵查卷第40頁、第54頁至
      60頁、第79至94頁），由此足認丙○○向乙○○調借現款
      ，實為乙○○取得原判決附表所示9張支票之原因，故丙○○與乙○○間所存之消費借貸關係，即為本件票據之原
      因關係。且丙○○既向乙○○調借現款，為擔保借款而交
      付系爭9張期票給乙○○，自係預計於支票發票日為借款
      之清償日，環潔公司主張借款尚未屆期無清償之義務云云
      ，自屬無據。
  六、環潔公司雖又主張票號CC0000000號至CC0000000號等3紙
      支票面額合計237萬元，然依乙○○所述，其於93年2月5
      日共匯出150萬元款項，嗣於同年月6日又匯出115萬元，
      然當日竟僅取得面額分別為51萬元、31萬元之票號CC0000
      000號、CC0000000號之支票，顯屬矛盾，且乙○○明知丙○○債信不良，應無可能出借150萬元之理云云。惟查，
      乙○○已陳明其因見甲○○與丙○○交情非比尋常，且甲○○資力狀況應屬良好，始應允同意為之調現，故乙○○
      應允借款與否之考量，顯然未將丙○○之債信問題考慮在
      內。再者，乙○○於93年2月6日雖僅取得面額合計82萬元
      之上開2紙支票，而其實際匯出之金額合計卻高達115萬元
      ，然其中實際上只有80萬元係乙○○實際調現而得之款項
      ，餘35萬元則係丙○○於當日離開乙○○家時所留，而委
      請乙○○同調現所得之80萬元款項一併匯款至其所指示之
      帳戶等情，已據乙○○陳明在卷，並有前開匯款通知單可
      考，由此觀之，尚無環潔公司所指矛盾情形。
  七、環潔公司雖另抗辯稱：票號CC0000000號至CC0000000號此
      3張支票之發票日均為93年3月10日，如屆期有無法兌現之
      虞，亦由應甲○○出面向乙○○央求勿予提示，乃竟由丙○○出面要求乙○○勿提示，顯有違常情，可見甲○○並
      未授權丙○○簽發票據，係乙○○與丙○○同謀，恐退票
      遭環潔公司所知悉云云。惟甲○○既自承與乙○○並不認
      識，且甲○○又已將14紙空白支票交付丙○○收執，以備
      不時之需，加以持票向乙○○調現之事宜，又概由丙○○
      出面接洽，則由丙○○出面向乙○○表示籌款不及，央求
      勿提示票號CC0000000號之支票，而未由甲○○出面為之
      ，實無違背常理之處，環潔公司上開所辯，自無可採。
  八、按自貸與金額中預扣利息，該預扣之利息部分既未實際交
      付借用人，自不能認為係貸與金額之一部，故利息先扣之
      消費借貸，其借貸金額應以實際交付借用人之金額為準。
      查丙○○持系爭9紙支票向乙○○調現，其中原判決附表
      編號2、5、6、7等4張支票係無效之票據，已如前述，該4
      張支票不得行使票據權利，固無待論。乙○○就原判決附
      表編號1所示之支票實際貸借匯出之款項為1, 482,664元
      ，原判決附表編號3、8、9號所示3紙支票，其實際貸與匯
      出之款項則分別為153,000元、1, 800,000元、820,000元
      等情，已據乙○○陳明在卷（見原審卷乙○○94年12月15
      日之答辯狀），並有前述各該匯款通知單、匯款申請書，
      及存款明細可稽，依上開說明，乙○○上開4張支票實際
      貸與丙○○之本金，總額僅為4,255, 664元，是乙○○就
      原判決附表編號第1、3、8、9號所示等4紙支票所得請求
      之金額自僅以該借款本金餘額為限。
  九、又票據之實質原因甚多，或為確保當事人間已存在之法律
      關係，或為消滅已存之法律關係，非僅囿於金錢借貸一端
      。本件乙○○既謂原判決附表編號4、5、6號所示支票係
      丙○○向其調現，除原判決附表編號5、6兩張支票係屬無
      效之支票外，就於該等支票所表彰之消費借貸契約之成立
      ，自應由乙○○負舉證之責任。乙○○雖謂其就該3張支
      票實際貸與匯出之款項分別為116,500元、440,000元，然
      既陳明匯款單已經遺失，且又無其他證據可資證明乙○○
      確有各該借款交付之事實，即難認該3紙支票所擔保之各
      該借款契約已經成立，是乙○○請求環潔公司給付該3紙
      支票之票款，於法尚屬無據。至於乙○○於上訴審另提出
      借據兩紙，證明丙○○於93年2月18日持CC0000000號（原
      判決附表編號4）向乙○○借款220,000元，及於93年2 月
      19日持CC0000000號（原判決附表編號5）、CC0000000 號
      （原判決附表編號6）兩張支票向乙○○調借440,000元之
      現金云云（上訴卷第5頁、第6頁），查上開借據固記載稱
      ：「我『丙○○』向乙○○先生借款以供公司周轉使用，
      實收現金新台幣220,00 0元正，以環潔公司支票票號
      CC000000 00，發票日93年4月15日票款金額220,000元正
      為擔保」、「我『丙○○』向乙○○先生借款以供公司周
      轉使用，實收現金新台幣440,000元正，以環潔公司支票
      票號CC000 00000，發票日93年4月30日票款金額
      218,000元正，及CC00000000，發票日93年4月30日票款
      金額228,0 00元正為擔保」等語，惟原判決附表編號5、6
      所示之2張支票係無效之支票，已如前述，自無從持以行
      使票據權利；且乙○○借款與丙○○，依例均是預扣利息
      ，而何以單就原判決附表編號4、5、6號三張支票竟依票
      面金額如數交付，誠屬不合丙○○與其交易之慣例；再乙○○於原審及偵查中業已明確指稱該3張支票係用匯款之
      方式（委託蕭雪葉）匯出，但匯款之單據業已遺失（
      10506 號偵查卷第142頁、第180頁，原審卷第151頁、第
      214頁），其於上訴審所提之上開證明書，應非可採。
  十、原判決附表編號2、3、4所示之支票，分別由乙○○轉向
      訴外人謝惠鶯、蕭雪葉調現，分別經侯源連（謝惠鶯之夫
      ）、侯淳之（謝惠鶯之子）、蕭雪葉於93年4月13日、93
      年4月15日，及93年4月15日提示退票後，由乙○○代償取
      回支票，此為兩造所不爭（見肆、二之(六)）。其中原判決
      附表編號2所示之支票為無效之支票、原判決附表編號4所
      示之支票，乙○○不能證明其原因關係存在，均不能行使
      各該票據之票據權利外；依票據法第144條準用第41條第1
      項：「到期日後之背書，僅有通常債權轉讓之效力」，原
      判決附表編號3之支票雖在退票後由乙○○取得，而僅有
      債權讓與之效力，惟讓與前後之權利，仍屬票據債權而具
      有同一性，並不因乙○○取得附表編號3所示支票係在該
      支票退票之後，即使受讓之權利轉變為非票據權利，環潔
      公司主張乙○○不得行使票據權利云云，係屬誤會。
伍、原判決附表編號1、3、8、9號所示4紙支票所擔保之借款債
    權既僅有4,255,664元，從而，乙○○本於票據關係，請求
    環潔公司給付乙○○4,255,664元及自起訴狀繕本送達後之
    93年11月16日起至清償日止，按年息百分之6計算之利息，
    為有理由，應予准許。逾該範圍之請求，即屬無據，應予駁
    回。原審命環潔公司之給付超過4,255, 664元之本息部分，
    並命供擔保准為假執行之宣告，尚有未洽，環潔公司上訴意
    旨指摘此部分原審判決不當，為有理由，應由本院廢棄此部
    分之原審判決，改判如主文第二項所示。至於原判決命環潔
    公司給付4,255, 664元之本息，並依乙○○之聲請準供擔保
    宣告假執行，及駁回乙○○依判決附表編號4、5、6之支票
    請求給付560,000元之本息部分（其餘駁回乙○○原審之請
    求部分，未據聲明不服，業已確定），經核均無違誤，環潔
    公司、乙○○仍執陳詞，分別上訴指摘此部分原審判決不當
    ，為無理由，應予駁回。因本案事證已臻明確，兩造其餘主
    張陳述及所提之證據，均毋庸再予審酌，附此敘明。
陸、據上論結，本件環潔公司之上訴為一部有理由，一部無理由
    、乙○○之上訴為無理由，依民事訴訟法第436條之1第3項
    、第450條、第449條第1項、第78條、第79條但書，判決如
    主文。
中    華    民    國    95    年    12    月    15    日
                  民事第四庭    審判長法  官  許秀芬
                                      法  官  周靜秀
                                      法  官  王  銘
上正本證明與原本無異。
環潔企業股份有限公司得上訴，乙○○不得上訴。
如對本判決上訴，須於判決送達後20日內向本院提出上訴狀，同
時表明上訴理由；如已於本判決宣示後應於判決送達後10日內補
具上訴理由（均須按他造當事人之人數附繕本）。
中    華    民    國    95    年    12    月    15    日
                                      書記官


司法院資訊處製作；財團法人民間司法改革基金會備份。
